【裁判字號】    98,交抗,164
【裁判日期】    980414
【裁判案由】    聲明異議
【裁判全文】
臺灣高等法院高雄分院刑事裁定         98年度交抗字第164號
抗 告 人   交通部公路總局高雄區監理所
代 表 人   乙○○
受處分人   甲○○
上列抗告人因受處分人違反道路交通管理處罰條例聲明異議案件
，不服臺灣高雄地方法院中華民國98年3 月20日裁定（98年度交
聲字第400 號），提起抗告，本院裁定如下：
    主  文
抗告駁回。
    理  由
一、抗告意旨略以：按緩起訴乃附條件之不起訴處分，本質上為
    不起訴處分之一種，緩起訴處分時，依刑事訴訟法第253 條
    之2 第1 項規定命被告向指定之公益團體支付一定金額者，
    乃屬一種特殊之處遇措施，而非刑法所規定之刑罰。故刑事
    案件經檢察官為緩起訴確定後，應視同不起訴處分確定，得
    依行政罰法第26條第2 項規定依違反行政法規定裁處之。本
    件受處分人即異議人甲○○因酒醉駕車之行為，雖經檢察官
    為緩起訴處分，應仍得依違反行政法上義務規定裁處之，抗
    告人處罰異議人罰鍰新台幣（下同）49,500元部分，於法有
    據，爰提起抗告請撤銷原裁定，更為適法之裁定等語。
二、本案經本院審理結果，認第一審裁定認事用法均無不當，應
    予維持，並引用第一審裁定書記載之理由（如附件）。
三、經查行政罰法第26條之立法理由係以：「一行為同時觸犯刑
    事法律及違反行政法上義務規定時，由於刑罰與行政罰同屬
    對不法行為之制裁，而刑罰之懲罰作用較強，故依刑事法律
    處罰，即足資警惕時，實無為一事二罰再處行政罰之必要。
    且刑事法律處罰，由法院依法定程序為之，較符合正當法律
    程序，應予優先適用。但罰鍰以外之沒入或其他種類行政罰
    ，因兼具維護公共秩序之作用，為達行政目的，行政機關仍
    得併與裁處」等語，可知該規定乃認處罰目的及處罰方式均
    相同時，若依刑事法律處罰，即無再為行政處罰之必要，以
    免違背「一事不二罰」之原則。又該規定既未將緩起訴處分
    列舉其中，本於「例外規定從嚴解釋」之法理及前揭說明，
    自不能將條文中「不起訴處分」之範圍，擴及於性質顯不相
    同之「緩起訴處分」，故如緩起訴處分已為被告應履行支付
    一定金錢之命令，而已依懲罰作用較強之刑事法律制裁後，
    即不得再依行政法為相同性質之處罰。惟按道路交通管理處
    罰條例第35條第8 項規定：「前項（指有酒精濃度超過規定
    標準而駕駛車輛等情形）汽車駕駛人，經裁判確定處以罰金
    低於本條例第92條第3 項所訂最低罰鍰基準規定者，應依本
    條例裁決繳納不足最低罰鍰之部分」，此一規定法理上係屬
    行政罰法第26條第1 項之特別規定，而如前所論命被告支付
    一定金額之緩起訴處分，既屬行政罰法第26條第1 項之「刑
    事法律處罰」，且為避免經法院裁判確定者，仍得裁決繳納
    ，而經緩起訴確定者，反而不得裁決繳納差額之不公平現象
    ，命被告支付一定金額之緩起訴處分，亦應有該條之適用。
四、綜上所述，原裁定因而撤銷原處分中逾越罰鍰14,500元部分
    （亦即受處分人仍應繳交14,500元），為受處分人不罰之諭
    知，及敘明原處分於罰鍰14,500元以內部分，受處分人之異
    議並無理由，應予駁回，經核尚無違誤。抗告人所執上情提
    起抗告，並無理由，應予駁回。
據上論結，應依道路交通案件處理辦法第26條，刑事訴訟法第41
2條，裁定如主文。
中    華    民    國    98    年    4     月    14    日
                刑事第一庭  審判長法  官  郭雅美
                                  法  官  徐美麗
                                  法  官  張意聰
以上正本證明與原本無異。
本裁定不得再抗告。
中    華    民    國    98    年    4     月    14    日
                                  書記官  陳金
附件：
臺灣高雄地方法院交通事件裁定          98年度交聲字第400號
原處分機關  交通部公路總局高雄區監理所
代  表  人  乙○○
異  議  人
即受處分人  甲○○  男  47歲（民國○○年○○月○日生）
                    身分證統一編號：Ｚ000000000號
                    住高雄縣阿蓮鄉石安村14之1號
上列受處分人因聲明異議案件，對於高雄市政府交通局民國98年
2 月4 日所為之處分（原處分案號：高市交裁字第裁80-N000000
00號），聲明異議，本院裁定如下：
    主  文
原處分罰鍰超過新臺幣壹萬肆仟伍佰元部分撤銷。
上開撤銷部分，甲○○不罰。
其他異議駁回。
    理  由
一、異議意旨略以：異議人即受處分人於民國95年12月16日（聲
    請異議狀誤載為31日）下午7 時30分許，酒後駕駛車牌號碼
    UX-7746 號之自用一般小客車，行經高雄縣湖內鄉○○路○
    段與長壽路口與他人發生碰撞而遭警查獲，此行為業經高雄
    地方法院檢察署檢察官於96年1 月10日以96年度偵字第285
    號為緩起訴處分，並命異議人向公庫支付新臺幣（下同）3
    萬5 千元確定，異議人亦已依緩起訴內容履行，原處分機關
    仍裁決罰鍰49,500元，將致異議人家計負擔加重，爰依法聲
    明異議。
二、按道路交通管理處罰條例第35條第1 項第1 款規定：汽車駕
    駛人，駕駛汽車經測試檢定有下列情形之一者，處15,000元
    以上60,000元以下罰鍰，並當場移置保管其車輛及吊扣其駕
    駛執照1 年；因而肇事致人受傷者，並吊扣其駕駛執照2 年
    ；致人重傷或死亡者，吊銷其駕駛執照，並不得再考領：一
    、酒精濃度超過規定標準。又汽車駕駛人，有下列情形之一
    者，應接受道路交通安全講習：……二、有第35條第1 項規
    定之情形，道路交通管理處罰條例第24條第1 項第2 款亦定
    有明文。復按「一行為同時觸犯刑事法律及違反行政法上義
    務規定者，依刑事法律處罰之。但其行為應處以其他種類行
    政罰或得沒入之物而未經法院宣告沒收者，亦得裁處之。前
    項行為如經不起訴處分或為無罪、免訴、不受理、不付審理
    之裁判確定者，得依違反行政法上之義務規定裁處之」、「
    違反行政法上義務而受罰鍰、沒入或其他種類行政罰之處罰
    時，適用本法。但其他法律有特別規定者，從其規定」，行
    政罰法第26條、第1 條分別定有明文。而上開道路交通管理
    處罰條例第35條第1 項第1 款規定，係對行為人違反行政法
    上義務規定之裁處，且該條例關於一行為同時觸犯刑事法律
    及違反行政法上義務規定者，並無特別規定，故若汽車駕駛
    人單一酒後駕車之行為，經測試檢定酒精濃度超過規定標準
    ，而同時涉有刑法第185 條之3 公共危險罪嫌時，道路交通
    管理處罰機關除有行政罰法第26條第1 項但書得處以其他種
    類行政罰者之情形，方得裁處其他種類行政罰外，關於罰鍰
    部分，即應依上開行政罰法第26條及道路交通管理處罰條例
    第10條規定移送該管地方法院檢察署處理，不得逕依道路交
    通管理處罰條例第35條第1 項第1 款規定，裁處行為人罰鍰
    之行政罰。
三、再按被告所犯為死刑、無期徒刑或最輕本刑3 年以上有期徒
    刑以外之罪，檢察官參酌刑法第57條所列事項及公共利益之
    維護，認以緩起訴為適當者，得定1 年以上3 年以下之緩起
    訴期間為緩起訴處分，其期間自緩起訴處分確定之日起算，
    刑事訴訟法第253 條之1 第1 項定有明文。而行政罰法第26
    條已明揭一事不二罰之原則，亦即應受行政罰之行為如經不
    起訴處分或為無罪、免訴、不受理、不付審理之裁判確定者
    ，始得依違反行政法上義務規定裁處之。上開法條規定並未
    包括「緩起訴處分」在內，蓋因「緩起訴處分」最終得使被
    告免於刑事訴追之效果，與「不起訴處分」之效果雖屬相同
    ，惟緩起訴處分另須於一定期間內遵守或履行刑事訴訟法第
    253 條之2 各款所規定之事項，若有同法第253 條之3 第1
    項各款情形，檢察官仍得依職權或依告訴人之聲請，將緩起
    訴處分撤銷，故緩起訴處分之性質顯與不起訴處分不完全相
    同，仍有處罰之實質意涵在內。爰此，本於對受處分人不利
    益之規定不得任意擴張解釋之原則，自不得類推適用，而認
    應受行政罰之行為經緩起訴處分，仍得依違反行政法上之義
    務規定裁處之。
四、經查：異議人即受處分人在飲酒後呼氣酒精濃度超過每公升
    0.55毫克情形下，駕駛車牌號碼UX-7746 號之自用一般小客
    車，行經高雄縣湖內鄉○○路○段與長壽路口，因其酒後精
    神不振，不慎與涂崇哲所駕駛之車號E2-2401 號自小客車發
    生擦撞而肇事，經警至現場處理時，測其呼氣後酒精濃度，
    達每公升0.66毫克（MG/L），原處分機關乃以駕駛人酒精濃
    度超過規定標準為由，依道路交通管理處罰條例第35條第1
    項第1 款及漏繕之第24條第1 項第2 款規定，裁處罰鍰49,5
    00元、施以道路安全講習及吊扣駕駛執照12個月之事實，有
    高雄縣政府警察局舉發違反道路交通管理事件通知單、交通
    部總局高雄區○○○○○道路交通管理事件裁決書附卷可稽
    （見本院卷第8 、9 頁）。又異議人因上開酒後駕車案件，
    業經高雄地方法院檢察署檢察官於96年1 月10日以96年度偵
    字第285 號為緩起訴期間2 年、命被告向國庫繳交35,000元
    之緩起訴處分，該緩起訴處分於96年1 月25日確定，異議人
    已於96年2 月7 日依緩起訴內容繳交35,000元，嗣該案件緩
    起訴期間於98年1 月24日屆滿，緩起訴處分未經撤銷等事實
    ，亦有本院依職權調閱之高雄地方法院檢察署檢察官96年度
    偵字第285 號緩起訴處分書、臺灣高等法院高雄分院檢察署
    96年度上職議字第468 號處分書、臺灣高雄地方法院檢察署
    檢察官執行緩起訴處分命令通知書、通知、繳納緩起訴金通
    知單上黏貼之收據及臺灣高等法院被告前案紀錄表附卷可考
    。異議人所受之緩起訴處分固非刑法所定刑罰之種類，然已
    對異議人名譽、心理產生相當制約並影響被告之財產等權益
    ，亦應可實質該當行政罰法第26條第1 項之「依刑事法律」
    之處罰。據此，原處分機關依道路交通管理處罰條例第35條
    第1 項第1 款規定，對異議人上開酒後駕車之違規行為予以
    裁罰時，除其行為應處以其他種類行政罰即吊扣駕駛執照1
    年及施以道路安全講習部分，仍得予以裁處外，裁處罰鍰部
    分，自不得再科處行政罰對於異議人予以重複處罰。惟因異
    議人所支付之緩起訴處分金僅有35,000元，參照上開道路交
    通管理處罰條例第35條第8 項規定意旨，異議人尚須補繳該
    等不足部分之罰鍰即14,500元（即49,500-35,000 ＝14,500
    ），始為適法，爰此，原處分機關逕以異議人酒精濃度超過
    規定標準，而對其裁處罰鍰超過14,500元部分，尚有未洽。
五、綜上，原處分機關上開罰鍰之行政裁罰，即有未洽，應由本
    院撤銷原處分其中超過14,500元之部分，以資適法。至於原
    處分罰鍰14,500元、吊扣駕駛執照1 年及施以道路安全講習
    等部分，異議並無理由，應予駁回。
據上論斷，應依道路交通案件處理辦法第19條、第20條前段，裁
定如主文。
中    華    民    國    98    年    3     月    20    日
                      交通法庭  法  官  葉文博
以上正本證明與原本無異。
如不服本裁定應於送達後5 日內向本院提出抗告狀。
中    華    民    國    98    年    3     月    20    日
                                書記官  李柏親


司法院資訊處製作；財團法人民間司法改革基金會備份。
